【裁判字號】    97,易,121
【裁判日期】    970522
【裁判案由】    重利
【裁判全文】
臺灣花蓮地方法院刑事判決               97年度易字第121號
公  訴  人  臺灣花蓮地方法院檢察署檢察官
被      告  甲○○
上列被告因重利案件，經檢察官提起公訴（96年度偵字第4838號
），本院判決如下：
    主  文
甲○○乘他人急迫貸以金錢，而取得與原本顯不相當之重利，處
拘役伍拾日，如易科罰金，以新臺幣壹仟元折算壹日；又乘他人
急迫貸以金錢，而取得與原本顯不相當之重利，處拘役伍拾日，
如易科罰金，以新臺幣壹仟元折算壹日；又乘他人急迫貸以金錢
，而取得與原本顯不相當之重利，處拘役肆拾日，如易科罰金，
以新臺幣壹仟元折算壹日；又乘他人急迫貸以金錢，而取得與原
本顯不相當之重利，處有期徒刑參月，如易科罰金，以新臺幣壹
仟元折算壹日；又乘他人急迫貸以金錢，而取得與原本顯不相當
之重利，處有期徒刑肆月，如易科罰金，以新臺幣壹仟元折算壹
日。應執行拘役壹佰貳拾日、有期徒刑伍月，如易科罰金，均以
新臺幣壹仟元折算壹日。
    事  實
一、甲○○因得知乙○○○經營玉石事業急需金錢軋票，竟基於
    收取與原本顯不相當重利之各別犯意，先後於附表所示之時
    間，在乙○○○所經營位於花蓮縣花蓮市○○路8 號之松林
    養生餐廳內（起訴書誤載為「松竹養生餐廳」），先後多次
    貸與如附表所示之款項，並約定如附表所示與原本顯不相當
    之重利後，陸續向乙○○○收取利息共計新臺幣（下同）14
    萬零7 百元（起訴書附表二誤載總金額為15萬9千6百元）之
    現金，以及金額各為1萬元、1萬4千元、1萬5千元、5千元、
    4萬元之支票共計5張。嗣因乙○○○不堪負擔高額利息，並
    遭甲○○催討債務甚急，不得已乃報警處理，始循線查悉上
    情。
二、案經花蓮縣警察局花蓮分局報告臺灣花蓮地方法院檢察署檢
    察官偵查起訴。
    理 由
壹、證據能力有無之認定
一、按被告以外之人於審判外之言詞或書面陳述，除法律有規定
    者外，不得作為證據。又被告以外之人於審判外之陳述，經
    當事人於審判程序同意作為證據，法院審酌該言詞陳述或書
    面陳述作成時之情況，認為適當者，亦得為證據。當事人、
    代理人或辯護人於法院調查證據時，知有第159條第1項不得
    為證據之情形，而未於言詞辯論終結前聲明異議者，視為有
    前項之同意，刑事訴訟法第159條第1項及第159條之5雖分別
    定有明文。
二、查被害人乙○○○於警詢時及偵查中（未依法具結者）之陳
    述，均屬於被告以外之人於審判外之言詞陳述，雖不合刑事
    訴訟法第159條之2、第159條之3有關傳聞法則例外之要件，
    惟公訴人、被告就前開被告以外之人於審判外陳述，均業於
    本院審理時表示對證據能力沒有意見，同意作為證據，且迄
    未於本案言詞辯論終結前聲明異議，而本院審酌該等言詞陳
    述作成之情況，核無違法取證及證明力明顯過低之瑕疵，亦
    認為以之作為證據為適當，則依諸上開規定，前揭被害人乙
    ○○○於警詢時及偵查中（未依法具結者）之陳述，均具有
    證據能力。
三、被告以外之人於偵查中向檢察官所為之陳述，除顯有不可信
    之情況者外，得為證據，刑事訴訟法第159 條之1第2項亦有
    明文。所謂不可信性情況，法院應審酌被告以外之人於陳述
    時之外在環境及情況，例如：陳述時之心理狀況、有無受到
    外力干擾等，以為判斷是否有形式上顯然不可採信之依據。
    查證人乙○○○於96年10月31日檢察官偵查時，係以證人之
    身份陳述，經告以具結義務及偽證處罰後，於命證人朗讀結
    文後具結，其係於負擔偽證罪之處罰心理下證述，並以具結
    擔保其供述之真實性，又無受其他不當外力干擾之情形，是
    證人乙○○○於96年10月31日偵查中在檢察官面前具結所為
    之證述，查無顯然不可信之情況，依上開刑事訴訟法第159
    條之1第2項規定，亦得為證據。
貳、認定本案犯罪事實之證據及理由
一、訊據被告甲○○固不否認於上開時地先後5 次借款予被害人
    乙○○○之事實，惟矢口否認有何重利之犯行，辯稱：伊借
    錢予乙○○○時並未約定利息，伊亦未收取利息，僅乙○○
    ○有表示如果賣玉石有賺錢會分給伊云云。經查：
（一）被害人乙○○○於警詢時已明確指證：伊向甲○○借錢之
      利息以每10天為1期，利息以13分計算（筆錄誤載為130分
      ）等語，並提出手寫借款金額日期及利息支付明細字條1
      張附卷可按；嗣於偵查中更進一步明確證稱：「（檢察官
      問：如何知道被告可以借錢？）是被告的朋友拿他的電話
      號碼給我，他的電話號碼是0000000000，我第一次在今年
      四月份打給他，隔一天他就借我五萬元，我也有還他，又
      也有再向他借。」、「（檢察官問：今年四月份他收取的
      利息如何計算？）15分，十日為一期，我向他借五萬，十
      日利息就要還他7500元。」、「（檢察官問：後來在今年
      八月又開始向他借幾次？）就是我在警察局所述，總共跟
      他借四次‧‧‧，本次也是十日為一期，是用13分計算。
      」、「（檢察官問：付28次利息有證據？）沒有，有時間
      用現金，有時候用支票，含我先生的票共5 張付利息。」
      等語，並提出手寫利息支付日期明細字條1 張、擔保借款
      所開立之支票及為支付利息所開立之支票影本數張在卷可
      參，是被告一再辯稱其先後多次借款予被害人乙○○○之
      時，並未約定利息其後亦未向被害人乙○○○收取利息，
      是否可信，已非無疑。
（二）至證人乙○○○於本院審理時雖改口證稱：「（檢察官問
      ：九十六年四月間跟被告借款五萬元，有無約定利息？）
      沒有。」、「（檢察官問：每次跟被告借錢，有無約定利
      息？）我有約定要給被告，被告說先不用拿。」、「（檢
      察官問：是否就是不用給利息？）被告說我們作寶石有賺
      就給他。」云云，惟此不僅與其先前於警詢及偵查中之指
      證迥然不同，亦核與其於本院準備程序時明確指稱：當時
      伊是跟被告約定每十天一期，一期十三分，利息都是一樣
      ，但是第一次跟他借的時候是十五分」等語顯然有別，尚
      難加以輕信；再者，證人乙○○○就有關「借錢後如賣玉
      石有賺再給利息（或分紅）」之說法，竟與被告之前開辯
      解如出一轍，而從未見其於警詢時及偵查中有所主張或說
      明，益見其證詞之真實性，著實可疑；況且，證人乙○○
      ○於本院審理時一方面證稱：「有約定要給被告利息，但
      被告說先不用拿」云云，另一方面又證稱：「利息都是給
      支票，但都沒有兌現」云云，先後說法自相矛盾，足認其
      於本院所為之證詞，無非係事先與被告串證後所為偏袒被
      告之詞，實不足採信，自難憑為有利於被告之認定。
（三）此外，被告於本院準備程序時自承：伊其於96年初才認識
      被害人乙○○○等語，核與被害人乙○○○於偵查中指稱
      ：第1次係於96年4月打電話給被告借錢等語大致相符，顯
      見被告於借款予被害人乙○○○之當時，與被害人並無任
      何私交甚篤之情事，且被告又供承其借款予被害人之款項
      ，亦係向他人週轉而來，並非自己所有，則衡諸一般社會
      常情，被告豈有可能輕易同意免息借款予被害人，並將其
      可由此取得之利益，完全繫於被害人「買賣玉石賺錢與否
      」之不確定因素上。更何況，依被告與被害人所提出事後
      雙方調解成立之調解書內容第3 點已明確載有「計息錯誤
      」之字眼，亦有花蓮縣花錢調解委員會調解書1 份在卷可
      稽，堪信被告借款予被害人之時，雙方確有約定支付一定
      利息之情事，惟被告卻一再否認上情，此間又勾串被害人
      乙○○○於本院作證時為上開虛偽之證詞，若非刻意隱瞞
      其向被害人收取重利之事實，何需如此？準此，則被告確
      有於前開時地先後多次借款予被害人乙○○○，並陸續向
      其收取月息15分或13分之利息，應堪予認定，是以本件事
      證明確，應依法論科。
二、核被告所為，係犯刑法第344條之重利罪。其先後5次重利之
    犯行，犯意各別，行為互異，應予分論併罰之。至起訴書附
    表二雖列載被告所收取利息之現金部分共計15萬9千6百元，
    惟依被害人乙○○○於警詢時所述，參酌其提出手寫借款金
    額日期及利息支付明細字條1張之記載可知，其中於96年9月
    9日、同年9月10日、同年9月20日及同年9月29日所簽發面額
    各為1 萬元、1萬4千元、1萬5千元及4萬5千元之支票交付予
    被告之原因，係因其後被害人無力支付借款利息，始另簽發
    上開支票抵付利息，則本於該4 筆票款所支付之利息部分，
    應屬於其他4 筆借款所支付之利息，而此部分是否構成重利
    罪，既未經檢察官提起公訴，自應剔除於本件被告借予被害
    人5 筆借款所收取利息之外，並更正被告所收取之現金利息
    部分僅為14萬零7 百元，附此敘明。爰審酌被告前已犯常業
    重利罪之前科紀錄（尚未判決確定），素行不佳，竟又多次
    借貸金錢予被害人乙○○○，藉以取得月息高達45分或39分
    （即年利率達540%或468%）之重利，惡性重大，對於被害人
    所造成損害不輕，再參酌其犯罪之動機、目的、手段以及事
    發後猶不僅一再否認犯行，復勾串被害人為虛偽之證詞，犯
    後態度惡劣，毫無悔意等一切情狀，各量處如主文所示之刑
    ，並均諭知易科罰金之折算標準，以及定其應執行之刑。
據上論斷，應依刑事訴訟法第299條第1 項前段，刑法第344條、
第41條第1 項前段、第51條第5款、第6款、第10款，刑法施行法
第1條之1，判決如主文。
本案經檢察官許梨雯到庭執行職務。
中    華    民    國    97    年    5     月    22    日
                  刑事第三庭    法  官  楊仲農
上列正本證明與原本無異。
如對本判決不服，應於送達後10日內，向本院提出上訴狀（上訴
狀應記載具體上訴理由並應抄附繕本）告訴人或被害人如對於本
判決不服者，應具備理由請求檢察官上訴，其上訴期間之計算係
以檢察官收受判決正本之日期為準。
中    華    民    國    97    年    5     月    23    日
                                書記官
附錄本判決論罪之法律條文：
中華民國刑法第344條：
乘他人急迫、輕率或無經驗貸以金錢或其他物品，而取得與原本
顯不相當之重利者，處1年以下有期徒刑、拘役或科或併科1千元
以下罰金。
附表
編  號       時   間      借貸金額（新臺幣）    利  息
一          96年4月間       5萬元             月息45分
                                            （年息540%）
二          96年8月5日      同上              月息39分
                                            （年息468%）
三          96年8月15日     3萬5千元           同上
四          96年8月30日     7萬元              同上
五          96年9月17日     12萬元             同上


司法院資訊處製作；財團法人民間司法改革基金會備份。
